臺灣屏東地方法院民事判決　　　　　　　 99年度訴字第493號
原　　　告　林京都
　　　　　　林永志
前　二　人
訴訟代理人　黃吉雄律師
被　　　告　林光志
訴訟代理人　林榮和律師
參　加　人　溫成妹
　　　　　　林紹中
　　　　　　林麗芳
兼前三人之
訴訟代理人　林紹煒
上列當事人間請求返還合夥出資事件，本院於民國100 年9 月27
日言詞辯論終結，判決如下：
    主  文
被告應給付原告林京都新臺幣貳佰拾陸萬捌仟捌佰拾伍元；給付
原告林永志新臺幣壹佰陸拾貳萬玖仟陸佰零伍元，及均自民國一
百年十月十一日起至清償日止，按年息百分之五計算之利息。
訴訟費用由被告負擔。
本判決於原告林京都以新臺幣柒拾貳萬參仟元、原告林永志以新
臺幣伍拾肆萬參仟元供擔保後得假執行；但被告如於假執行程序
實施前，各以新臺幣貳佰拾陸萬捌仟捌佰拾伍元、壹佰陸拾貳萬
玖仟陸佰零伍元為原告預供擔保，得免為假執行。
    事實及理由
一、原告主張：訴外人林煥松於民國58年12月1 日死亡，遺留坐
    落屏東縣內埔鄉○○○段第396 、403 、404 地號等3 筆土
    地（下稱系爭土地）由訴外人即原告林京都被繼承人林仁志
    與原告林永志共同繼承。嗣林仁志與原告林永志將渠等於77
    年12月11日出售系爭土地與訴外人劉閏來所得價款新臺幣（
    下同）2,276, 200元供作合夥之出資，並邀同被告林光志及
    訴外人林明志2 人各出資14萬元加入合夥，及原告林永志再
    增加出資額14萬元（下稱系爭合夥關係），共計合夥資金2,
    679,000 元後，於77年12月12日向訴外人謝許光買受坐落屏
    東縣竹田鄉○○段1684地號土地（下稱1684地號土地），並
    借用林明志配偶戴菊枝之名義辦竣土地所有權移轉登記。林
    仁志於生前再與原告林永志於97年1 月8 日，以5,358,000
    元之價格出售1684地號土地與訴外人吳珍良，於扣除仲介費
    及代書費等費用共計22萬元後，將所得款項5,138,000 元（
    下稱系爭合夥款）交由合夥人即被告林光志保管迄今。上開
    合夥及公同共有系爭合夥款等情，並經本院97年度訴字第
    390 號本訴損害賠償及主參加之確認訴訟事件確定判決所認
    定（下稱系爭前案）。又因林仁志已於97年7 月5 日死亡而
    發生退夥之效果，原告林京都為唯一之繼承人，及系爭合夥
    關係業因合夥之目的事業已完成而解散，並經本院先為合夥
    結算及清算之一部判決確定，及民事執行處已清算系爭合夥
    關係之剩餘財產為5,138, 000元終結在案。是計原告林京都
    、林永志得取回之出資額各為1,13 8,100元、1, 27 8,10 0
    元；得受分配之利益各為1, 03 0,715 元、1,157, 505元，
    及原告林永志部分於扣除被告林光志於97年1 月24日、4 月
    14日已給付之60萬元及20 6,000元後，原告林京都、林光志
    共計得請求之額各為2,16 8,815元、1,629,605 元。惟被告
    林光志迄今仍未返還上開出資額及分配利益，為此爰各本於
    繼承關係及依民法第697 條及第699 條規定提起本件訴訟等
    語。並聲明：(一)被告應給付原告林京都2,168,815 元；給付
    原告林永志1,629,605 元，及均自判決之日起至清償日止，
    按年息百分之5 計算之利息。(二)原告願供擔保，請准宣告假
    執行。
二、被告則以：訴外人林煥松於58年12月1 日去世，其全體繼承
    人計有其配偶林李長妹、長子即原告林京都之被繼承人林仁
    志、次子林文志、三子林明志、四子林和志、五子即原告林
    永志、六子即被告林光志、長女林滿貞、次女林菊貞等9 人
    ；所遺財產即坐落屏東縣內埔鄉○○○段第330 地號及系爭
    土地等共計4 筆土地，經全體繼承人初步協議結果，為節稅
    及便於辦理繼承登記，決定以長子林仁志及五子林永志二人
    名義辦理繼承登記，為此其餘繼承人須於法定期間內拋棄繼
    承以資配合，林明志及林光志、林和志、林文志、林李長妹
    、林滿貞、林菊貞等6 人遂先後於58年12月30日及59年1 月
    10 日 簽立繼承權拋棄書，惟實質上均未拋棄繼承，僅係將
    應繼分借名登記在林仁志、林永志2 人名下。嗣林仁志等兄
    弟6人 ，於60年7 月4 日在族親長老之立會下，就被繼承人
    林煥松所遺上開4 筆土地及母親林李長妹名義之財產作成：
    林煥松所遺坐落屏東縣內埔鄉○○○段第33 0地號建地由六
    兄弟各取得6 分之1 ；系爭土地及林李長妹名下所有土地，
    因四子林和志為圖自身發展事業，其本可受分配0.2600甲土
    地，則以1 甲按7 萬台斤為計算基準，而以18,200台斤之價
    值出賣於仁志兄弟後，不得再對家中財產有何意見圖謀之情
    事，對亡父林煥松部分應即立拋棄繼承權之書類給仁志兄弟
    繼承取得等語之財產分配協議書以茲依循。顯見林明志於58
    年12月30日，林文志、林和志、林光志於59年1 月10日所簽
    立之繼承權拋棄書，實質上並無拋棄繼承之意思，否則60年
    7 月4 日財產分配協議書為何作如是分配。故上開330 、39
    6 、403 、404 等4 筆土地，雖以林仁志、林永志2 人名義
    辦理繼承登記各有2 分之1 所有權，惟依上述財產分配協議
    書，330 地號土地係由林仁志、林文志、林明志、林和志、
    林永志、林光志等6 人各取得6 分之一；系爭土地則由林仁
    志、林文志、林明志、林永志、林光志等5 人各取得5 分之
    1 ；又本院97年度潮簡字第692 號、98年度簡上字第41號請
    求土地所有權移轉登記事件並據該協議書，認定上開330 地
    號土地確由兄弟6 人共同繼承，僅係借名登記在林仁志及林
    永志名下，故而判決林京都應於辦理上開330 地號土地應有
    部分2 分之1 之繼承登記後，依該協議移轉應有部分中之12
    分之3 予林明志、林光志各12分之1 ；另12分之1 移轉登記
    予溫成妹、林紹煒、林紹中、林麗芳（即本件參加人）公同
    共有確定在案。是以出售系爭土地所得價金自應由林仁志、
    林文志、林明志、林永志、林光志等5 人各得5 之1 ，現既
    以之充作購買16 84 地號土地之部分價金，則出售第1684地
    號土地之獲利應由共同出資之林永志、林明志、林光志、林
    京都之養父林仁志及本件參加人溫成妹、林紹煒、林紹中、
    林麗芳之被繼承人林文志等5 人依合夥出資比例分配，故原
    告林京都得受分配之金額為845, 246元；原告林永志部分於
    扣除已受領之806, 000元後，原告林永志得分配之餘額為32
    6,777 元，餘由被告林光志、訴外人林明志各得分配1,132,
    777 元、參加人分配845,246 元等語，資為抗辯。並聲明：
    (一)原告之訴及假執行之聲請均駁回。(二)如受不利判決，願供
    擔保請准宣告免為假執行。
三、參加人主張：參加人之被繼承人林文志與原告林永志及被告
    林光志、訴外人林明志同為林煥松之繼承人，於本院為輔助
    被告林光志而為參加，陳述及聲明與被告林光志相同等語。
四、兩造對於下列事項均不爭執，並有系爭土地登記簿謄本、買
    賣所有權移轉契約書（本院1 卷第62至73頁、2 卷第7 至14
    頁）、1684地號土地登記謄本、不動產買賣契約書、異動索
    引（本院1 卷第9 至12頁；2 卷第46至47頁）、本院97年度
    訴字第390 號判決、確定證明書（本院1 卷第13頁至19頁）
    、被告林光志將806,000 元匯入原告林永志配偶張玉美之華
    南銀行帳戶存摺明細（本院1 卷第20頁）、本院99年度訴字
    第493 號被告應偕同辦理系爭合夥結算及清算之一部判決、
    本院民事執行處100 年度司執字第9649號就系爭合夥為結算
    終結函（本院2 卷第203 頁），並經本院依職權調閱本院97
    年度訴字第390 號、100 年度司執字第9649號全卷互核屬實
    ，堪信為真實。
  (一)坐落屏東縣內埔鄉○○○段396 、403 、404 地號土地即系
    爭土地，原為林仁志、林永志、林明志、林光志、林文志（
    即本件參加人之被繼承人）及訴外人林和志之被繼承人林煥
    松所有，嗣於65年2 月23日由渠兩人辦理繼承登記。而林仁
    志、林永志復於77年12月11日將上開3 筆土地出賣予訴外人
    劉閏來，得款2,276,20 0元，並於78年1 月17日辦理所有權
    移轉登記完畢。
  (二)除出售系爭土地予劉閏來所得之價款2,276,200 元外，另由
    原告林永志增加出資及訴外人林明志、被告林光志新加入合
    夥出資各14萬元，扣除代書費等費用後，合計2,679,120 元
    ，於77年12月12日購得1684地號土地，並借名登記在訴外人
    林明志配偶戴菊枝名下，嗣於97年1 月8 日間賣出，扣除仲
    介費及代書費等費用計22萬元後之價款即系爭合夥款5,138,
     00 0 元，並交由被告林光志保管中，被告林光志嗣於97年
    1 月24日、4 月14日交付前開價款中之600,000 元及206,00
    0 元予原告林永志收受。
  (三)參加人溫成妹等4 人及原告林永志、訴外人林明志、被告林
    光志，前曾以本件原告林京都及訴外人戴菊枝、林和志等人
    為被告，提起主參加訴訟，請求判決確認以戴菊枝名義出售
    1684地號土地之系爭合夥款513萬8,000元為主參加原告即溫
    成妹等七人及主參加被告林京都公同共有，案經本院97年度
    訴字第390號民事判決認出售396地號等3筆土地所得價款
    2,27 6,200元為林仁志及林永志合夥公同共有，嗣將該價款
    加上林永志增加出資及訴外人林明志、被告林光志新加入合
    夥之出資各14萬元，扣除代書費等費用後，合計為2,679,12
    0 元；該合夥於77年12月12日再購得之1684地號土地，並借
    名登記在戴菊枝名下。嗣於97年1 月8 日間賣出，實得價款
    5,13 8,000元；惟因林仁志於97年7 月5 日死亡而退夥，其
    唯一繼承人即林京都僅得基於繼承關係，請求合夥結算；而
    出售1684地號土地之實得價款513 萬8,000 元則為林仁志、
    訴外人林明志、被告林光志與林永志合夥公同共有為由，於
    判決主文宣示：「確認主參加被告戴菊枝於97年1 月8 日出
    售16 84 地號土地所得之價款513 萬8,000 元，為主參加原
    告林永志、林明志、林光志公同共有；主參加原告其餘之訴
    駁回。」該判決因兩造當事人均未聲明上訴而告確定。
  (四)系爭合夥關係並未約定或決議合夥事務執行人，於原合夥人
    林仁志97年7 月5 日死亡而發生退夥之效力後，並未為退夥
    之結算；嗣因目的事業已完成而解散，並經本院以100 年司
    執字第3649號結算及清算完畢，本件合夥剩餘財產為5,138,
    000 元，而原告林京都為林仁志唯一之繼承人。
  (五)如原告主張或被告之抗辯有理由，兩造對對造各自主張得分
    配之金額均不爭執。
五、依民事訴訟法第271 條之1 準用第270 條之1 規定整理並協
    議兩造簡化爭點為：(一)被告林光志、參加人之被繼承人林文
    志及訴外人林明志有無繼承396 、403 、404 號土地? 被告
    抗辯得本於合夥關係就系爭合夥款與參加人及訴外人林明志
    同受分配及其金額是否有據? (二)原告各本於繼承及合夥目的
    事業完成事由，請求分配合夥剩餘財產及其金額有無理由?
    茲將本院得心證之理由分述如下：
  (一)按除別有規定外，確定之終局判決就經裁判之訴訟標的，有
    既判力，民事訴訟法第400 條第1 項定有明文。又訴訟標的
    之法律關係，於確定之終局判決中經裁判者，當事人之一造
    以該確定判決之結果為基礎，於新訴訟用作攻擊防禦方法時
    ，他造應受其既判力之拘束，不得以該確定判決言詞辯論終
    結前，所提出或得提出而未提出之其他攻擊防禦方法為與該
    確定判決意旨相反之主張，亦即當事人就同一訴訟標的之法
    律關係，於後訴中不得更為與已確定之前訴判決為相反之主
    張，法院亦不得為反於前確定判決意旨之裁判，最高法院42
    年台上字第1306號判例意旨及最高法院80年第5 次民事庭會
    議決議事項可資參酌。此即民事訴訟制度為達終局地強制解
    決民事紛爭之目的所賦予確定終局判決之效力，亦即所謂判
    決之實質確定力。
  (二)經查，就被告林光志、參加人之被繼承人林文志及訴外人林
    明志、林和志有無共同繼承系爭土地（即396 、403 、404
    號土地），及就出售1684地號土地之價款5,138,000 元與本
    件原告林京都之被繼承人林仁志及原告林永志同為合夥之公
    同共有關係爭執，於系爭前案即本院97年度訴字第390 號本
    訴及主參加訴訟審理時，業經主參加原告（即本件參加人及
    本件原告林永志、本件被告林光志、訴外人林明志）與主參
    加被告（即本件原告林京都、訴外人戴菊枝、林和志）就所
    提出之各項證據方法及證明力為攻擊防禦，並經本院行言詞
    辯論後，認定僅原告林永志及原告林京都之被繼承人林仁志
    2 人繼承系爭土地之所有權，被告林光志、參加人之被繼承
    人林文志及訴外人林明志、林和志均因合法拋棄繼承，而未
    共同繼承系爭土地之所有權，及出售系爭土地款2,27 6,200
    元為林仁志及林永志合夥公同共有，嗣再加上林永志增加出
    資及訴外人林明志、被告林光志新加入合夥之出資各14萬元
    ，於扣除代書費等費用後，合計為2,679, 120元再用以購買
    16 84 地號土地（借名登記在訴外人戴菊枝名下），並就出
    售16 84 地號土地所得系爭合夥款即5, 138,000元為4 人所
    公同有，而為「確認主參加被告戴菊枝於民國九十七年一月
    八日出售坐落屏東縣竹田鄉○○段一六八四地號土地所得之
    價款新臺幣伍佰壹拾萬捌仟元，為主參加原告林永志、林
    明志、林光志公同共有」之判決，及該判決因兩造均未上訴
    而告確定之事實，為兩造所不爭執，有該裁判在卷可稽，並
    經本院調取系爭前案全卷核閱無訛。是就系爭合夥關係之合
    夥人為訴外人林仁志及本件原告林永志及被告林光志、訴外
    人林明志共4 人，且被告林光志、訴外人林明志之合夥出資
    額各僅14萬元現金，本件參加人之被繼承人林文志並非合夥
    人之事實，已生既判力，本院自無從為相反之判斷，而仍應
    受系爭前案判決所認定事實之拘束，是本件被告及參加人就
    此所為與該確定判決意旨相反之抗辯，即非可採。雖被告仍
    執本院97年度潮簡字第692 號、98年度簡上字第41號請求土
    地所有權移轉登記事件所認定上開330 地號土地應由兄弟6
    人共同繼承，據以推論系爭土地除林和志外，亦應由兄弟5
    人共同繼承為由，主張被告林光志、參加人及訴外人林明志
    應同受分配等語。惟該案件僅就上開330 地號土地認定原告
    （本件被告林光志、參加人、訴外人林明志）得本於繼承、
    財產分配協議及借名登記契約之法律關係，判決被告（即本
    件原告林京都）應就被繼承人林仁志所遺330 地號土地所有
    權應有部分2 分之1 後，將330 地號土地應有部分2 分之1
    中之12分之3 移轉登記於林明志、林光志各12分之1 、另12
    分之1 移轉於溫成妹、林紹煒、林紹中及林麗芳公同共有確
    定，其訴訟標的與本件自屬有別，而本件之訴訟標的復為系
    爭前案判決之既判力效力所拘束，已如前述，是縱認就系爭
    合夥關係之出資有新證據可主張，亦屬能否據為系爭前案再
    審之事由，自難執為本件訴訟認定事實之依據，否則即與系
    爭前案判決之既判力有違。從而，被告及參加人本於合夥關
    係，就系爭合夥款得受分配及其金額之主張尚非有據。
  (三)次按合夥者，謂2 人以上互約出資以經營共同事業之契約，
    民法第667 條第1 項定有明文。而合夥人死亡時，其繼承人
    並不當然為合夥人，除合夥契約有關於繼承人得繼續為合夥
    人之約定外，合夥人死亡，即當然退夥，並應以退夥時合夥
    財產之狀況為結算及分配其損益，民法第687 條第1 款及同
    法第689條定有明文，而此種情形僅在終止個人與合夥之關
    係，在合夥未解散之前，合夥關係仍繼續存在。又合夥之目
    的事業完成者，合夥因而解散，並使合夥關係終局歸於消滅
    及進入清算程序，以決定各合夥人得取回之出資額及應分擔
    之損益，同法第692條第3款及第697條第2項亦定有明文。準
    此，則在發生退夥或合夥解散之情形下，凡經結算或清算完
    畢後，合夥人自得就合夥之剩餘財產為返還個人之出資及分
    配應受利益之請求，且有關合夥剩餘財產之返還，可由全體
    合夥人共同為之，亦得推由其中一人或數人負責（最高法院
    18 年上字第2536號、51年台上字第1452號、86年台上字第
    2995 號判例意旨參照）。
  (四)本件系爭合夥關係因合夥人林仁志已於97年7月5日死亡，及
    合夥人出售合資所購買1684地號土地之目的事業已完成而發
    生退夥及解散之效力，並經本院民事執行處於100 年5 月4
    日依本院99年度訴字第493 號就系爭合夥為結算及清算之中
    間確定判決，命被告（即本件被告林光志、訴外人林明志）
    提出合夥帳冊後，就系爭合夥財產之損益為結算及清算結果
    ，系爭合夥剩餘財產為5,138,000 元（即系爭合夥款）完畢
    之事實，有本院民事執行處100 年度司執字第9649號函可稽
    ，復經本院依職權調取該執行案卷核閱屬實，且為被告林光
    志所不爭執，是系爭合夥關係自已歸於消滅至明。又原告林
    京都為合夥人林仁志之唯一繼承人，而系爭合夥款現由被告
    所保管中等情，並為被告林光志所是認，且系爭合夥關係既
    僅存在於原告林永志、原告林京都之被繼承人林仁志及被告
    林光志、訴外人林明志等4 人，及被告林光志、訴外人林明
    志之合夥出資額各僅14萬元等情，亦如前所述，是原告林京
    都、林永志各本於繼承、合夥退夥及解散之法律關係請求被
    告林光志返還出資及分配利益自屬有據。又被告林光志對原
    告林京都、林永志得取回之出資額各為1,13 8,100元、1,27
     8, 100 元；得受分配之利益各為1,03 0,715元、1,157,50
    5 元，及原告林永志部分於扣除被告林光志於97年1 月24日
    、4 月14日已給付之60萬元及206,000 元後，原告林京都、
    林永志共計得請求之額各為2,168,815 元、1,629,605 元之
    數額亦不爭執。從而，原告於系爭合夥關係消滅後，訴請被
    告林光志各應給付原告林京都2,168,815 元、給付原告林永
    志1,629 ,605元，及均自判決之日（即100 年10月11日）起
    至清償日止按年息百分之5 計算之利息，為有理由，應予准
    許。
六、兩造陳明願供擔保，分別聲請宣告假執行及免為假執行，經
    核均無不合，爰分別酌定相當之擔保金額准許之。
七、兩造及參加人其餘之攻擊防禦方法及證據，經本院審酌後，
    認與判決結果不生影響，爰不逐一論列，併此敘明。
八、據上結論，本件原告之訴為有理由，依民事訴訟法第78條、
    第390條第2項、第392條第2項，判決如主文。
中    華    民    國    100    年    10    月    11    日
                  民事第一庭   法  官   柯彩燕
正本係照原本作成。
如對判決上訴，須於判決送達後廿日內向本院提出上訴狀，其未
表明上訴理由者，應於提出上訴後二十日內向本院補提理由書狀
（均須按他造當事人之人數附繕本）。
如委任律師提起上訴者，應一併繳納上訴審裁判費。
中    華    民    國   100    年    10    月    11    日
                               書記官   曾文玲